臺灣臺北地方法院民事判決　　　　　　　　　　　　　九十三年度勞訴字第八二號
　　原　　　告　甲○○　　台北縣汐止市○○路○段二六九號四樓
　　訴訟代理人　苗繼業律師
　　　　　　　　吳世敏律師
　　被　　　告　丁○○○廣告股份有限公司
　　法定代理人　戊○○
　　訴訟代理人　余天琦律師
　　　　　　　　李俊瑩律師
　　　　　　　　吳志光律師
當事人間請求給付退休金等事件，本院於民國九十三年十一月四日言詞辯論終結，判
決如下：
    主    文
被告應給付原告新台幣玖拾貳萬貳仟肆佰壹拾玖元，及自民國九十三年四月三十日起
迄清償日止，按年息百分之五計算之利息。
原告其餘之訴駁回。
訴訟費用由被告負擔百分之二十六，餘由原告負擔。
本判決原告勝訴部分於原告以新台幣拾壹萬元供擔保後，得假執行。但被告如以新
台幣玖拾貳萬貳仟肆佰壹拾玖元為原告預供擔保後，得免為假執行。
原告其餘假執行之聲請駁回。
    事實及理由
一、按訴狀送達後，原告不得將原訴變更或追加他訴。但擴張或減縮應受判決事項之
    聲明者，不在此限，民事訴訟法第二百五十五條第一項第三款定有明文。查，原
    告起訴原求為判決命：（一）被告應給付原告新台幣（以下同）三百五十八萬九
    千八百八十四元，及自收受本書狀繕本之翌日起至清償日止，按年息百分之五計
    算之利息。（二）願供擔保請准宣告假執行。嗣於起訴後訴訟繫屬中之民國九十
    三年七月二十九日具狀改為聲明求為判決命：（一）被告應給付原告三百六十一
    萬三千六百四十四元，及自起訴狀繕本送達之翌日起至清償日止，按年息百分之
    五計算之利息。（二）願供擔保請准宣告假執行。核屬擴張應受判決事項之聲明
    ，依前開規定尚無不合，合先敘明。
二、原告主張：其自五十八年七月十二日進入被告公司任職，迄九十一年三月二十二
    日為配合被告公司政策，向被告申請退休，經被告於同年月三十一日准許退休，
    並分別於同年四月十七日領取退休金七十六萬五千元、十一月十五日領取勞工保
    險老年給付九十五萬三千八百五十六元，有在職證明書、退休申請書、勞工保險
    給付申請書、勞保局核定通知書、勞工退休基金支票在卷足憑，並為被告所不否
    認。惟被告於原告自五十八年七月十二日任職以來，其員工人數約有三、四十人
    ，上情有證人馮棟勇之證詞可證。則被告於原告任職之際即為擁有員工十人以上
    之公司，依當時之勞工保險條例（即五十七年七月二十三日修正者，下稱勞保條
    例）第八條第一項第五款及第十二條之規定，被告自有為原告辦理參加勞工保險
    之義務。詎被告竟遲至七十二年三月一日始為原告辦理，此事實亦為被告所不爭
    執。倘被告確實於原告任職之際即依規定為其辦理加保，則原告即得請領四十五
    個月之老年給付，然因被告公司遲延為原告辦理加保，致原告實際上僅能請領二
    十三個月之老年給付，且原告於退休前三年之每月薪資已逾投保最高薪資四萬二
    千元之事實，被告亦不爭執，惟被告卻以多報少，使勞工保險局僅以每月投保薪
    資四萬一千四百七十二元核算原告之老年給付，共計原告因此受有老年給付短少
    九十三萬六千一百四十四元（﹝42,000×（45-23）﹞+﹝23×（42,000- 41,472
    ）﹞=936,144）之損害；又被告雖於八十七年四月一日起始適用勞動基準法（下
    稱勞基法），然依被告之工作規則，適用勞基法前之退休金計算，乃依據被告原
    規定，而被告之原規定即比照勞基法之規定，每滿一年給與二個基數，超過十五
    年者，每人一年給與一個基數，依勞基法第八十四之二規定，就適用勞基法前之
    工作年資及退休金給付，自應依被告原規定定之，故其在適用勞基法前之年資共
    計二十六年，適用勞基法後之年資共計四年，其應可領四十五個基數之退休金，
    總金額為三百四十四萬二千五百元，惟被告僅給付七十六萬五千元，短少給付二
    百六十七萬七千五百元（76,500×45-765,000=2,677,500）之損害，共計三百六
    十一萬三千六百四十四元（936,144+2,677,500= 3,613,644）等語。並聲明：（
    一）被告應給付原告三百六十一萬三千六百四十四元，並自起訴狀繕本送達之翌
    日即九十三年四月三十日起迄清償日止，按年息百分之五計算之利息。（二）原
    告願供擔保，請求准予假執行。
三、被告則以：原告於五十八年七月十二日加入伊公司時，伊有無為原告投保勞工保
    險之義務，原告應負舉證責任。原告既稱伊公司有義務於其五十八年七月十二日
    加入公司時，為其加入勞工保險，乃為主張有利於己之事實，依民事訴訟法第二
    百七十七條本文之規定，應就該事實負舉證責任。倘原告對於其如何符合勞工保
    險條例之規定而應由伊公司為其加入勞工保險未依法舉證，自不得謂伊公司違反
    為原告投保勞工保險之義務，進而請求給付短少之老年給付。縱認雇主未替勞工
    投保勞工保險，其損失賠償請求權之時效，亦應為二年，而原告係於九十一年三
    月三十一日自伊公司退休，並於同日退出勞工保險，故原告依勞工保險條例第五
    十八條第一項之規定所得請領之老年給付金額，於九十一年三月三十一日即可得
    確定，易言之，原告所主張伊未於五十八年至七十二年間為其投保勞工保險因而
    導致短少領取的老年給付金額，亦同時確定，原告自九十一年四月一日起即得向
    伊請求賠償，然原告先前從未向伊公司請求賠償其短少領取的老年給付，此觀之
    原告退休後，於九十一年六月十三日在台北市政府勞工局與被告間之勞資爭議調
    解事件中，僅就退休金給付不足請求，而未對勞工保險老年給付是否短少而向伊
    請求賠償之情，即足為證，原告遲至九十三年四月二十一日起訴時，始為是項損
    害賠償請求權之主張，經核其請求權已逾二年之時效，依民法第一百九十七條第
    一項之規定，原告請求權已歸消滅，依法自無向被告更行請求之理由。退一步言
    ，縱令原告主張債務不履行之請求權基礎為本院所肯認，依學者見解認為：「關
    於損害賠償之範圍，原則上應包括保險事故發生時所得請求之保險給付，但似應
    扣除受僱人依法所應負擔之保險費」。此一法律見解係民法第二百十六條之一「
    基於同一原因事實受有損害並受有利益者，其請求之賠償金額，應扣除所受之利
    益」所定損益相抵原則之體現。是以，縱令本院認為被告應對原告負擔損害賠償
    之責，該損害賠償之範圍亦應扣除原告於五十八年七月至七十二年二月之期間內
    所應納之勞工保險費計一萬三千七百二十五元。至於原告五十八年至七十二年間
    參加勞工保險，應依當時勞工保險投保薪資等級最高一級金額參加保險並負擔保
    險費，此觀之原告於七十二年三月首次參加勞工保險時，其投保薪資即為一萬一
    千一百元已達當時法定最高投保薪資即一萬一千一百元之情，即足為證。又伊公
    司於八十七年四月一日正式適用勞基法之前，並無相關法令對於退休金的給與標
    準加以規範，亦未與員工協商如何計算退休金，依據勞基法第八十四條之二規定
    ，原告依法不得請求其在被告公司適用勞基法前之二十六年年資一併納入計算退
    休金之標準，原告訴請被告給付短少老年給付及退休金，為無理由等語，資為抗
    辯。並聲明：（一）原告之訴駁回。（二）如受不利之判決，被告願供擔保請求
    免為假執行。
四、兩造不爭執之事實：
（一）原告自五十八年七月十二日進入被告公司任職，迄九十一年三月二十二日申請
      退休，經被告於同年月三十一日准許，並分別於同年四月十七日領取退休金七
      十六萬五千元、十一月十五日領取勞工保險老年給付九十五萬三千八百五十六
      元，有在職證明書、退休申請書、勞工保險給付申請書、勞保局核定通知書、
      勞工退休基金支票在卷可稽，並為被告所不否認。
（二）被告未於原告五十八年七月十二日到職之日為原告辦理加入勞保，而係至七十
      二年三月一日始為原告辦理加入勞保。
（三）被告係於八十七年四月一日起適用勞基法。
（四）計算原告得請領之退休金，應依勞基法第八十四條之二之規定計算之。而被告
      之工作規則第四十五條規定退休金給付標準，1.本公司適用勞基法以前，員工
      退休金之計算，依公司原規定辦理。2.勞基法適用以後，員工年資或基數計算
      依勞基法規定辦理。
五、得心證之理由：
    本件兩造間主要之爭執點應在於：（一）被告有無為原告投保勞工保險之義務？
    （二）勞保條例第七十二條第一項後段之規定是否屬請求權基礎？（三）原告之
    損害賠償請求權是否已罹於消滅時效？（四）被告在八十七年四月一日適用勞基
    法前，有無自訂退休金給與之相關規定？（五）原告請求被告賠償之金額是否有
    據？應否扣除原告所免繳納之勞保費？應扣除若干金額？經查：
（一）首就「被告有無為原告投保勞工保險之義務？」之爭點部分論：
      按年滿十四歲以上，六十歲以下：：：或受僱於僱用十人以上公司、行號之員
      工，均應以其雇主為投保單位參加勞工保險為被保險人，五十七年七月二十三
      日修正公布之勞工保險條例第八條定有明文。而被告於五十八年七月間是否為
      強制投保單位，請依前開法令予以審酌等情，有勞工保險局九十三年十月十一
      日保承行字第09310492380號函載明可參。而查，被告在五十年時，已有八名
      員工，且人員陸續有增加；被告在五十八年七月份之時，公司人員大約有三、
      四十人等情，業據證人丙○○、馮棟勇到庭結稱在卷可稽（見本院卷第一二八
      頁、第一三三頁）。足見在原告受僱於被告公司時，被告之員工人數應早已為
      十人以上之公司。依上開規定，被告在原告五十八年七月受僱時即有為原告投
      保勞工保險之義務。被告辯稱伊當時並無為原告投保勞工保險之義務云云，委
      無可取。
（二）次就「勞保條例第七十二條第一項後段之規定是否屬請求權基礎？」之爭點部
      分論：
      按投保單位不依本條例之規定辦理投保手續者，．．．，勞工因此所受之損失
      ，並應由投保單位依本條例規定之給付標準賠償之。勞保條例第七十二條第一
      項後段定有明文。且勞保條例性質上屬於保護他人之法律，故投保單位違反上
      開規定所負之損害賠償責任，屬民法侵權行為之損害賠償責任。惟按各投保單
      位應為其所屬勞工，辦理投保手續及其他有關保險事務，並備僱用員工或會員
      名冊。勞保條例第十條第一項亦有明定。其對國家言，固係履行公法上義務，
      然勞工保險與普通保險不同，同條例第六條規定勞工應參加勞工保險，並以其
      雇主或所屬團體為投保單位，係強制規定，上開第十條規定亦為硬性規定，自
      應解釋為強行的契約法規之一種，勞工與投保單位之間，乃具有私法上之委任
      關係，從而勞工由同條例第七十二條第一項規定所取得對投保單位之損害賠償
      請求權，自不得謂非因投保單位不履行債務而發生之損害賠償請求權，故勞保
      條例第七十二條第一項後段之規定自屬請求權基礎之規範，最高法院八十七年
      台上字第二五四０號判決意旨採相同見解可參。
（三）再就「原告之損害賠償請求權是否已罹於消滅時效？」之爭點部分論：
  １、按請求權，因十五年間不行使而消滅。又消滅時效，自請求權可行使時起算，
      民法第一百二十五條前段、第一百二十八條前段分別定有明文。查，勞工由勞
      保條例第七十二條第一項規定所取得對投保單位之損害賠償請求權，係因投保
      單位不履行債務而發生之損害賠償請求權，依上開規定，其消滅時效期間應為
      十五年。而勞工保險之被保險人依勞工保險條例第五十八條規定，須具備一定
      年資而退職時，始得請領老年給付，則其對雇主不履行為其辦理勞工保險債務
      之損害賠償請求權，其消滅時效應自勞工得請領老年給付即退職時起算。本件
      原告係於九十一年三月三十一日退休，則其於九十三年四月二十二日提起本件
      訴訟（見原審卷第三頁起訴狀本院收狀戳日期），並未超逾法定之消滅時效期
      間。原告主張因雇主未替受僱人投保勞工保險、或以多報少而產生之損害賠償
      責任，其法律性質同為契約責任，應適用十五年之消滅時效等語，即為可取。
      被告辯稱伊縱有債務不履行，惟原告之債務不履行損害賠償請求權，已罹於消
      滅時效云云，則無可取。
  ２、原告主張被告應負債務不履行損害賠償責任，既有理由，則其另併主張之侵權
      行為損害賠償請求權，是否已罹於民法第一百九十七條第一項所定之二年或十
      年消滅時效期間，即毋庸再予審究，附此敘明。
（四）就「被告在八十七年四月一日適用勞基法前，有無自訂退休金給與之相關規定
      ？」之爭點部分論：
      按勞工工作年資自受僱之日起算，適用本法前之工作年資，其資遣費及退休金
      給與標準，依其當時應適用之法令規定計算；當時無法令可資適用者‧依各該
      事業單位自訂之規定或勞雇雙方之協商計算之。適用本法後之工作年資，其資
      遣費及退休金給與標準，依第十七條及第五十五條規定計算。勞基法第八十四
      條之二亦有明定。而查，被告係於八十七年四月一日起適用勞基法，為兩造所
      不爭執，故原告申請退休，其退休金之給與標準，自應依勞基法第八十四條之
      二之規定計算之。而被告辯稱在適用勞基法之前，伊公司並無退休之相關規定
      等情，核與證人馮棟勇、丙○○、乙○○結稱相符（見本院卷第一三一頁、一
      三五頁、二八０頁），自為可取。參以原告之退休申請書亦自陳「懇請公司：
      ：：能在以往之年資上惠予計算：：：」等語（見原審卷第六頁），亦足證原
      告對於被告公司在八十七年四月一日適用勞基法之前，並無退休金給與標準之
      相關規定一節，亦應知悉，否則即無須請求被告公司將其以往年資惠予併計之
      必要。從而，原告主張其在被告公司適用勞基法前即五十八年七月十二日起至
      八十七年三月三十一日止之年資應併納入計算退休金之給與云云，自無可取。
（五）原告請求被告賠償之金額是否有據？分論如下：
  １、關於請求被告給付短少老年給付九十三萬六千一百四十四元部分：
    按投保單位不依本條例之規定辦理投保手續者，：：：。勞工因此所受之損失
      ，並應由投保單位依本條例規定之給付標準賠償之。勞保條例第七十二條第一
      項前段定有明文。又被保險人依前條第一項規定請領老年給付者，其保險年資
      合計每滿一年按其平均月投保薪資，發給一個月老年給付；其保險年資合計超
      過十五年者，其超過部分，每滿一年發給二個月老年給付。但最高以四十五個
      月為限，滿半年者以一年計。同條例第五十九條亦有明定。而查，被告未於原
      告五十八年七月十二日到職之日為原告辦理加入勞保，而係至七十二年三月一
      日始為原告辦理加入勞保一節，為被告所不否認，本件原告既因被告未履行為
      原告投保勞工保險之義務，致受有可得領取之老年給付減少之損害，被告自應
      負債務不履行損害賠償責任。如被告於原告任職之際即依規定為其辦理加保，
      則依上開規定，原告即得請領四十五個月之老年給付，然因被告公司遲延為原
      告辦理加保，致原告實際上僅領取二十三個月之老年給付（見原審卷第八頁）
      ，且原告於退休前三年之每月薪資已逾投保最高薪資四萬二千元之事實，被告
      亦不爭執，惟被告卻以多報少，使勞工保險局僅以每月投保薪資四萬一千四百
      七十二元核算原告之老年給付（見同上），共計原告因此受有老年給付短少九
      十三萬六千一百四十四元（﹝42,000×（45-23）﹞+﹝23×（42,000- 41,472
      ）﹞=936,144）之損害。
    復按基於同一原因事實受有損害並受有利益者，其請求之賠償金額，應扣除所
      受之利益。民法第二百十六條之一定有明文。修正之民法第二百十六條之一之
      規定，於民法債編修正施行前發生之債，亦適用之。民法債編施行法第十三條
      亦有明定。查，被告既未於原告五十八年七月十二日到職之日為原告辦理加入
      勞保，而遲至七十二年三月一日始為原告辦理加入勞保，則原告自五十八年七
      月至七十二年二月之期間內即因而免納應由勞工自負部分之保險費，而受有利
      益，雖此保險費金額究為若干，因年代已久，兩造均未能提出原告當時確實之
      薪資以供計算，惟以原告於七十二年三月一日加保勞工保險時，其投保薪資即
      為一一、一ＯＯ元（見原審卷第七頁勞工保險被保險人投保資料表），已達當
      時法定最高投保薪資即一一、一ＯＯ元之情觀之，足證原告之薪資應按當時勞
      工保險投保薪資等級最高一級金額參加勞工保險並負擔保險費，依此計算，原
      告所受免繳納保險費之利益額為一萬三千七百二十五元（見本院卷第二二八頁
      計算表），自應予扣除，扣除後原告得請求之金額為九十二萬二千四百十九元
      （計算式：936,144-13,725=922,419），原告依前開規定，自得請求被告於上
      開金額範圍內如數賠償。
  ２、關於請求被告給付短少之退休金二百六十七萬七千五百元部分：
      被告公司在八十七年四月一日適用勞基法之前，並無退休金給與標準之相關規
      定，原告主張其在被告公司適用勞基法前即五十八年七月十二日起至八十七年
      三月三十一日止之年資應併納入計算退休金之給與云云，既無可取，業據論述
      如上。而被告已給付原告適用勞基法後之四年年資之退休金十個基數共七十六
      萬五千元等情，亦為原告所不爭執，從而，原告自不得再請求被告給付適用勞
      基法前之年資計算之退休金。
（六）綜上所述，原告主張被告未於其到職時之五十八年七月十二日為其辦理參加勞
      工保險，而遲至七十二年三月一日始為原告辦理，違反勞保條例之規定，依債
      務不履行損害賠償請求權，請求被告賠償其少領之二十二個月之老年給付，及
      以多報少，使勞工保險局僅以每月投保薪資四萬一千四百七十二元核算其退休
      前三年老年給付，未能依最高投保薪資四萬二千元領取老年給付，並扣除所免
      繳納之勞保費一萬三千七百二十五元後，因此受有老年給付短少九十二萬二千
      四百十九元（﹝42,000×（45-23）﹞+﹝23×（42,000- 41,472）﹞=936,144
      ，936,144-13,725=922,419）損害之範圍內，及加計自起訴狀繕本送達之翌日
      即九十三年四月三十日起迄清償日止，按年息百分之五計算之利息，為有理由
      ，應予准許。其餘逾上開金額以外之請求，及請求被告給付退休金差額二百六
      十七萬七千五百元之本息部分，則均屬無據，不應准許。
六、假執行及免假執行之宣告：
    兩造均陳明願供擔保，聲請宣告假執行及免為假執行，經核原告勝訴部份，合於
    法律之規定，爰分別酌定相當之擔保金額併宣告之；其餘假執行之聲請，因訴之
    駁回而失所依附，不予准許。
七、本件事證已臻明確，兩造其餘主張、陳述及所提之證據與其他未經援用之證據，
    經核均與判決結果無影響，爰不予一一論述，附此敘明。
八、訴訟費用負擔之依據：民事訴訟法第七十九條。
中　　　華　　　民　　　國　　九十三　　年　　 十一 　　月　　二十五　　日
                                勞工法庭  法      官    張明輝
正本係照原本作成
如對本判決上訴，須於判決送達後廿日內向本院提出上訴狀
中　　　華　　　民　　　國　　九十三　　年　　 十一 　　月　　二十六　　日
                                          法院書記官    周其祥
附錄
民事訴訟法第三百九十二條
法院得宣告非經原告預供擔保，不得為假執行。
法院得依聲請或依職權，宣告被告預供擔保，或將請求標的物提存而免為假執行。
依前項規定預供擔保或提存而免為假執行，應於執行標的物拍定、變賣或物之交付前
為之。
